---
title: "Anticoagulantia"
output: html_document
bibliography: Library.bib
csl: vancouver.csl
---

```{r setup, include=FALSE}
knitr::opts_chunk$set(echo = TRUE, dev = 'svglite', fig.ext = 'svg')
library(tidyverse)
library(DT)
library(rmdformats)
```


## Ik heb een patient met een trombose, welke stolfactoren moet ik bepalen voor trombofiliescreening?

1. Wacht eerst tot na de acute fase, bij infectie/inflammatie kunnen
stolfactoren vals verhoogd of verlaagd zijn door verbruik of door de
acute fase. 

2. Indien de trombose CVC gerelateerd is kan er bij een eerste trombose afgewacht worden voor trombofiliescreening te starten. @neshat-vahid_etal16

3. Voor verdere testing naar trombofilie, test:

-   Proteine C (deficientie)
-   Proteine S (deficientie)
-   Antitrombine (deficientie)
-   F. VIII (overactiviteit)
-   APC (activated proteine C) resistentie
-   F. V Leiden mutatie indien APC resistentie aanwezig
-   Protrombine G20210A mutatie. Deze mutatie zorgt voor een verhoogde protrombine concentratie en verhoogt het risico op een VTE 3 tot 4x indien men heterozygoot is voor de mutatie @Increased. Er is geen behandeling nodig als dit asymptomatisch is, maar bij situaties met een verhoogd risico op trombose (chirurgie, centrale katheters) is het belangrijk profylactische antico op te starten. 
-   Antifosfolipide-antilichamen: lupus anticoagulans, anticardiolipine, beta-2-glycoproteine

Over de rol van homocysteine is er discussie en routine testing is niet
aangewezen. @Homocysteine


---

## Wat zijn de indicaties voor DOACs bij kinderen?

### Dabigatran/Pradaxa
Indicatie: behandeling en preventie van recidief van veneuze
trombo-embolie (VTE). Bron: BCFI.

Terugbetaling indien:

- Lichaamsgewicht ≥30 kg
- Doorgemaakte DVT of longembool
- Minstens 5 dagen parenterale antistolling ontvangen
- Maximaal 12 maanden 

Attest: RIZIV
https://webappsa.riziv-inami.fgov.be/ssp/RequestForms/Home/GetFile?requestFormId=221939

### Rivaroxaban/Xarelto

Indicatie: behandeling en preventie van recidief van veneuze
trombo-embolie (VTE). Bron: BCFI.

Terugbetaling indien:

- Vanaf 8 jaar
- Doorgemaakte DVT of longembool
- Minstens 5 dagen parenterale antistolling ontvangen
- Maximaal 12 maanden 

Attest: RIZIV https://webappsa.riziv-inami.fgov.be/ssp/RequestForms/Home/GetFile?requestFormId=216390

---

## Hoelang en welke antico moet ik geven bij een veneuze trombose?

![Duur van anticoagulantia bij veneuze trombose bij kinderen. @Venous](images/VTE.drawio.svg)


---

## Ik heb een patient onder Xarelto/rivaroxaban waarbij ik een procedure plan, wat moet ik doen?

Xarelto en andere directe orale anticoagulantia werken door te binden
aan de actieve site van factor Xa, waardoor Xa geïnhibeerd wordt.

Xarelto heeft een halfwaardetijd van gemiddeld 4.2 uur bij adolescenten,
3 uur bij kinderen tussen 2 tot 12 jaar, 1.9 uur bij kinderen 0.5 tot
\<2 jaar, en 1.6 uur bij kinderen \<0.5 jaar (met renale klaring dus bij
nierinsufficientie neemt de halfwaardetijd toe). @polaniagutierrez_rocuts24; @XARELTO


Bij patienten met een normale nierfunctie dient Xarelto gestopt te
worden 24u op voorhand bij een procedure met laag bloedingsrisico en 48u
bij een procedure met een hoog bloedingsrisico. @Use en
[2](https://cpthn.ca/wp-content/uploads/2023/01/CPTHN-Rivaroxaban-Guidance-Document_Final-Sep-2021-002.pdf)

```{r, echo=FALSE, warning=FALSE, message=FALSE, error=FALSE}
procedures_risk <- tibble(
  `MILD/MATIG RISICO` = c(
    "Tandextracties",
    "Dermatologische procedures (bv biopsie)",
    "Endoscopie of colonoscopie (+/- biopsie)",
    "Beenmergpunctie",
    "Lumbaalpunctie",
    "Andere abdominale surgery (e.g., laparoscopische cholecystectomie, herniaherstel)",
    NA
  ),
  `HOOG RISICO` = c(
    "Neurochirurgie",
    "Neuraxiale anesthesie (spinaal or epiduraal)",
    "Hartchirurgie",
    "Majeure abdominale chirurgie",
    "Thoraxchirurgie",
    "Extensieve tumorectomie",
    "Lever of nierbiopsie"
  )
)


datatable(
  procedures_risk,
  rownames = FALSE,                     # Remove row names
  options = list(
    dom = 't',                          # Only show the table, no search or pagination
    ordering = FALSE,                   # Disable column sorting
    info = FALSE,                       # Hide table information
    paging = FALSE                      # Disable pagination
  ),
  #style = "minimal"                     # Use the minimal style
)
```




## Referenties

::: #refs
:::