---
title: "Veel gestelde vragen over hemostase"
author: "Ruben Van Paemel"
date: "2024-12-11"
output: 
  rmdformats::readthedown:
    fig_width: 5
    self_contained: no
  #  lightbox: true
   # use_bookdown: true
    #theme: cosmo
  #html_document:
  #  toc: true
    
  #  toc_float:
  #    collapsed: true
  #    smooth_scroll: false
editor_options: 
  markdown: 
    wrap: 72
bibliography: Library.bib
csl: vancouver.csl
---

```{r setup, include=FALSE}
knitr::opts_chunk$set(echo = TRUE, dev = 'svglite', fig.ext = 'svg')
library(tidyverse)
library(DT)
library(rmdformats)
```

# Visueel overzicht

<!-- Dropdown menu and image viewer -->

<div>

<label for="image-selector">Wat is het mechanisme van:</label>
<select id="image-selector" onchange="updateImage();">
<option value="./images/stolling.drawio.svg">maak een selectie</option>
<option value="./images/PT.drawio.svg">PT</option>
<option value="./images/aPTT.drawio.svg">aPTT</option>
<option value="./images/vitK.drawio.svg">Vitamine K afhankelijke
stolfactoren</option> <option value="./images/LMWH.drawio.svg">LMW
heparine</option>
<option value="./images/UFH.drawio.svg">Ongefractioneerde
heparine</option> <option value="./images/doac.drawio.svg">Xarelto/rivaroxaban, Eliquis/apixaban</option>
<option value="./images/dabigatran.drawio.svg">Dabigatran/Pradaxa</option>
<option value="./images/fibrinolysis.drawio.svg">Fibrinolyse</option>
<option value="./images/tranexamic.drawio.svg">Tranexaminezuur (Exacyl)
</option> <option value="./images/APC.drawio.svg">APC/F V
Leiden</option> </select>

</div>

<!-- Where the default image or selected image will be displayed -->

<div>

<!-- Default image initially shown -->

<img src="./images/stolling.drawio.svg" alt="Default Image" id="image-viewer" style="max-width: 80%; height: auto; margin-top: 10px;"/>

</div>

```{=html}
<script>
// JavaScript to update the displayed image based on dropdown selection
function updateImage() {
  var imageSelector = document.getElementById("image-selector");
  var selectedImage = imageSelector.value;
  var imageViewer = document.getElementById("image-viewer");
  imageViewer.src = selectedImage;
}
</script>
```

# Primaire hemostase

## Hoe werkt en interpreteer ik een plaatjesfunctieanalyse (PFA-100)

![De PFA-100® bootst plaatjesadhesie en -aggregatie na in stromend
bloed. @akkermanBetekenisVanPlatelet2006](./images/PFA100.png)

### Mechanisme

De Platelet Function Analyzer-100 (PFA-100) wordt gebruikt om
plaatjesfunctie te testen in volbloed. In het toestel wordt een
cardridge geplaatst dat een membraan bevat en gecoat is met collageen en
epinefrine of adenosine difosfaat. In dit membraan zit een kleine
opening. Door bloed te laten stromen over dit membraan wordt de opening
gedicht door plaatjesactivatie en -aggregatie. Uiteindelijk wordt er een
stabiele klonter gevormd. De "closure time" is de tijd die nodig is om
een volledige occlusie van de opening in het membraan te krijgen. @carcaoPlateletFunctionAnalyzer1998


### Interpretatie

Een verlengde closure time (CT) kan wijzen op verschillende
trombopathieën (Von Willebrand, ernstige thrombocytopathieën), maar is
niet specifiek voor één bepaalde aandoening en bij een afwijkende test
is verder onderzoek nodig.

## Hoe interpreteer ik von Willebrand testen?

# Secundaire hemostase

<!-- Dhttps://pmc.ncbi.nlm.nih.gov/articles/PMC4087534/#:~:text=In%20acute%20liver%20failure%2C%20plasma,with%20vWf%20is%20usually%20elevated. todo-->

<!-- Dhttps://pmc.ncbi.nlm.nih.gov/articles/PMC6710154/ todo-->

## Welke stolfactoren moet ik bepalen bij een verlengde PT en/of aPTT?

Denk eerst en vooral aan afnameproblemen (onvoldoende gevulde
citraatbuis, heparine op dezelfde lijn, klonters in de citraatbuis).

Doe daarna een bloedingsanamnese LINK TOE TE VOEGEN.

### Verlengde aPTT

Bepaal F. VIII, IX, XI, XII, von Willebrand en lupus anticoagulans. @rountreePartialThromboplastinTime2024

#### Achtergrond

Een verlengde aPTT kan gepaard gaan met wel of geen verhoogde
bloedingsneiging.

Bij een verhoogde bloedingsneiging kan er een probleem zijn met factoren
VIII (hemofilie A), IX (hemofilie B), XI en XII.

Von Willebrandfactor zorgt voor (1) plaatjes binden aan endotheel en (2)
F. VIII beschermen. Bij bepaalde vormen van von Willebrand met een
verlaagd factor VIII kan het dus dat de aPTT verlengd is.

De aPTT kan ook verstoord zijn zonder verhoogde bloedingsneiging bij een
gedaalde factor XII (dit is een onderdeel van de aPTT test maar factor
XII speelt geen rol bij de in vivo stolling) of bij aanwezigheid van een
lupus anticoagulans (dit interfereert met de aPTT test waardoor die vals
verlengd is).

### Verlengde PT

Bepaal F. II, V, VII, VIII, X en lupus anticoagulans. @rountreePartialThromboplastinTime2024

#### Achtergrond

De PT is verstoord bij alles wat een invloed heeft op factor VII
(inhibitoren of deficientie). De onderliggende oorzaak kan medicamenteus
(warfarine), vitamine K tekort, DIC of leverstoornissen zijn. @aird23

Vitamine K, DIC en leverstoornissen beinvloeden echter ook andere
stolfactoren van de common en intrinsic pathway. Soms gebeurt het toch
dat de aPTT normaal is en de PT gestoord is.

-   Bij leverstoornissen en DIC: F. VIII stijgt (dit is een acute fase
    eiwit) en kan compenseren voor de andere gedaalde stolfactoren
-   Bij vitamine K deficientie: de halfwaardetijd van F. VII is het
    kortst en kan dus de eerste afwijkende factor zijn.

### Verlengde PT en aPTT

Bepaal F. II, V, VII, VIII, IX, X, XI, XII, lupus anticoagulans.

## Welke stolfactoren moet ik bepalen om vitamine K deficientie op te sporen?

Vitamine K staat in voor de hepatische synthese van factors VII, IX, X,
en II (prothrombin). Daarnaast is vitamine K ook noodzakelijk voor de
functie van proteine C en proteine S. @Overview

### Oorzaken

Vitamine K is een vetoplosbaar vitamine en alle oorzaken van
vetmalabsorptie kan leiden tot vitamine K tekort.

-   Mucoviscidose
-   Galwegatresie
-   Cholestase
-   Intestinale aandoeningen (coeliakie, IBD, short bowel)
-   Leverfalen: bij ernstig leverfalen kan bepalen van factor V en VII
    helpen om een onderscheid te maken tussen vitamine K deficientie en
    gestoorde stolling door leveraantasting. Factor V is bewaard bij
    vitamine K malabsorptie en factor VII is gedaald; het omgekeerde is
    van toepassing voor leverfalen.

### Effect op PT en aPTT

Bij vitamine K deficientie zijn zowel PT als aPTT verstoord (zie
figuur). Bij milde deficientie kan enkel PT verstoord zijn door een
dominant effect van factor VII (dit heeft de kortste halfwaardetijd),
bij ernstige deficientie zijn PT en aPTT beide verstoord (zie figuur).

# Anticoagulantia

## Ik heb een patient met een trombose, welke stolfactoren moet ik bepalen?

Wacht eerst tot na de acute fase, bij infectie/inflammatie kunnen
stolfactoren vals verhoogd of verlaagd zijn door verbruik of door de
acute fase.

Bepaal daarna:

-   Proteine C (deficientie)
-   Proteine S (deficientie)
-   Antitrombine (deficientie)
-   F. VIII (overactiviteit)
-   APC (activated proteine C) resistentie
-   F. V Leiden mutatie indien APC resistentie aanwezig
-   Protrombine G20210A mutatie
-   Lupus anticoagulans
-   Anticardiolipine
-   beta-2-glycoproteine

Over de rol van homocysteine is er discussie en routine testing is niet
aangewezen. @Homocysteine

## Wat zijn de indicaties voor DOACs bij kinderen?

Dabigatran/Pradaxa: behandeling en preventie van recidief van veneuze
trombo-embolie (VTE). Bron: BCFI.

Rivaroxaban/Xarelto: behandeling en preventie van recidief van veneuze
trombo-embolie (VTE). Bron: BCFI.

## Hoelang en welke antico moet ik geven bij een veneuze trombose?

![Duur van anticoagulantia bij veneuze trombose bij kinderen. @Venous](images/VTE.drawio.svg)

## Ik heb een patient onder Xarelto/rivaroxaban waarbij ik een procedure plan, wat moet ik doen?

Xarelto en andere directe orale anticoagulantia werken door te binden
aan de actieve site van factor Xa, waardoor Xa geïnhibeerd wordt.

Xarelto heeft een halfwaardetijd van gemiddeld 4.2 uur bij adolescenten,
3 uur bij kinderen tussen 2 tot 12 jaar, 1.9 uur bij kinderen 0.5 tot
\<2 jaar, en 1.6 uur bij kinderen \<0.5 jaar (met renale klaring dus bij
nierinsufficientie neemt de halfwaardetijd toe). @polaniagutierrez_rocuts24; @XARELTO


Bij patienten met een normale nierfunctie dient Xarelto gestopt te
worden 24u op voorhand bij een procedure met laag bloedingsrisico en 48u
bij een procedure met een hoog bloedingsrisico. @Use en
[2](https://cpthn.ca/wp-content/uploads/2023/01/CPTHN-Rivaroxaban-Guidance-Document_Final-Sep-2021-002.pdf)

```{r, echo=FALSE, warning=FALSE, message=FALSE, error=FALSE}
procedures_risk <- tibble(
  `MILD/MATIG RISICO` = c(
    "Tandextracties",
    "Dermatologische procedures (bv biopsie)",
    "Endoscopie of colonoscopie (+/- biopsie)",
    "Beenmergpunctie",
    "Lumbaalpunctie",
    "Andere abdominale surgery (e.g., laparoscopische cholecystectomie, herniaherstel)",
    NA
  ),
  `HOOG RISICO` = c(
    "Neurochirurgie",
    "Neuraxiale anesthesie (spinaal or epiduraal)",
    "Hartchirurgie",
    "Majeure abdominale chirurgie",
    "Thoraxchirurgie",
    "Extensieve tumorectomie",
    "Lever of nierbiopsie"
  )
)


datatable(
  procedures_risk,
  rownames = FALSE,                     # Remove row names
  options = list(
    dom = 't',                          # Only show the table, no search or pagination
    ordering = FALSE,                   # Disable column sorting
    info = FALSE,                       # Hide table information
    paging = FALSE                      # Disable pagination
  ),
  #style = "minimal"                     # Use the minimal style
)
```
